【裁判字號】    95,訴,94
【裁判日期】    950529
【裁判案由】    遷讓房屋等
【裁判全文】
臺灣臺北地方法院民事判決                95年度訴字第94號
原      告  甲○○
訴訟代理人  張漢榮律師
複  代理人  林宇文律師
被      告  台灣省造紙業產業工會聯合會
法定代理人  丙○○
訴訟代理人  乙○○
上列當事人間請求返還房屋事件，本院於民國95年5月15日言詞
辯論終結，判決如下：
    主      文
被告應將附表一所示房地騰空遷讓返還予原告，並自民國94年10
月5日起至交還上列房地日止，按年給付原告新台幣拾萬壹
仟柒佰拾玖元。
原告其餘之訴駁回。
訴訟費用由被告負擔。
本判決於原告以新台幣壹佰肆拾萬元供擔保後，得假執行；但被
告如以新台幣肆佰拾萬元預供擔保後，得免為假執行。
原告其餘假執行聲請駁回。
    事實及理由
一、原告主張：伊於民國94年8月16日（起訴狀誤載為同年5月13
    日）向社團法人中國國民黨 (下稱國民黨)購買附表一所示
    之房屋及土地 (下稱系爭房地)，並於同年10月5日完成所有
    權移轉登記，然卻遭被告無權占有系爭房地；又被告無權占
    有系爭房地，致伊無法使用而受有相當租金之損害計每年新
    台幣（下同）415,384元（計算式詳如附表二(一)所示）。爰
    依民法第767條、不當得利之法律關係，提起本訴等情。並
    於本院聲明：(一)被告應將如附表一所示之房地騰空遷讓返還
    原告，並自94 年10月5日起至返還系爭房地日止，按年給付
    原告415,384元。(二)願供擔保請准宣告假執行。
二、被告則以：系爭房地係伊與國民黨共同出資購買，而以國民
    黨為所有權登記名義人，伊並非無權占有系爭房地；又原告
    請求相當租金之損害亦屬過高等語，資為抗辯。並於本院聲
    明：(一)原告之訴及假執行聲請均駁回。(二)如受不利之判決，
    預供擔保請准宣告免為假執行。
三、查，原告於94年8月16日（起訴狀誤載為同年5 月13日）向
    國民黨購買系爭房地，並於同年10月5日完成所有權移轉登
    記等情，有卷附土地及建物登記謄本可憑（見本院卷第6至8
    頁）；而系爭房地目前由被告占有使用乙節，業經本院至現
    場勘驗屬實，並製有勘驗筆錄足參 (見本院卷第50至52頁)
    ，且為被告所不爭執（見本院卷第26頁），堪信為真。
四、按所有人對於無權占有或侵奪其所有物者，得請求返還之，
    民法第767條前段定有明文。本件原告既為系爭房地所有權
    人，則本件應審究者為(一)被告是否為無權占有？(二)若是，則
    原告受有相當租金損害之金額為若干？茲論述如下：
(一)、被告是否為無權占有？
  1.被告抗辯：系爭房地為伊與國民黨共同出資購買，伊並非無
    權占有云云，固據提出國民黨89年12月5日89生產秘字第115
    號函及稿紙、被告財產目錄、被告93年4月23日（）紙聯
    組字第035號函檢附文件資料、國民黨93年9月17 日93行管
    財字第0224號函、被告93年10月12日（）紙聯組字第111
    號函、國民黨93年11月2日93行管財字第0278號函、被告93
    年11月29日（）紙聯組字第127號函、國民黨93年12月26
    日93行管財字第0326號函、被告93年12月24 日（）紙聯
    組字第159號函等件為證（見本院卷第28至37頁、第55至60
    頁）。惟查，觀諸上列被告與國民黨間之往來文件意旨，
    並無法舉證兩造間有共同出資購買系爭房地之情事（見本院
    卷第55至60頁），且縱兩造間有共同出資購買系爭房地，然
    該共同出資之契約僅有債之效力，不得以之對抗契約以外之
    第3人即原告（最高法院83年台上字第3243號判例意旨參照
    ），原告自不受該共同出資契約之拘束。是被告抗辯：系爭
    房地為伊與國民黨共同出資購買，伊並非無權占有云云，顯
    無可取。
  2.被告再抗辯：系爭房地既係由國民黨出售，則原告應向國民
    黨請求交付系爭房地，而不得向伊請求交付系爭房地云云。
    惟按，不動產之買受人對於出賣人，固有請求交付不動產及
    其他給付之權利，然如當事人間移轉不動產所有權之契約，
    曾經有效成立，而買受人已有得向第三人主張之所有權，則
    依民法第767條、第184條第1項之規定，對於無權占有或侵
    奪其所有物者，得請求返還之。對於因故意或過失不法侵害
    其所有權者，得請求賠償其損害。此等請求權本與其對於出
    賣人之請求權獨立存在，不能以其對於出賣人別有請求權，
    而排斥其行使（最高法院30年上字第207號判例意旨參照）
    。準此可知，系爭房地既原係登記為國民黨所有，則依土地
    法第43條規定，該所有權登記即有絕對效力，而原告信賴該
    登記並向國民黨購買系爭房地，且該房地業已依法辦理所有
    權移轉登記予原告（見本院卷第6至8頁之登記謄本），則原
    告即已合法取得系爭房地所有權，其自得本於所有權人地位
    ，對於無權占有系爭房地之人即被告，依據民法第767條規
    定訴請返還系爭房地至明。是被告抗辯：系爭房地既係由國
    民黨出售，則原告應向國民黨請求交付系爭房地，而不得向
    伊請求交付系爭房地云云，自無可採。
  3.被告又抗辯：伊僅用系爭房屋，附表所示第237號土地道目
    為「道」，伊並未占有使用云云。然查，系爭附表所示第
    237號土地地目固為「道」（見本院卷第7頁之土地謄本），
    惟因該土地與系爭房屋坐落之第236地號相鄰，且與系爭房
    屋需一併移轉登記以觀（見本院卷第6至8頁），可見系爭第
    237號土地與第236地號同為系爭房屋坐落及使用範圍之一部
    份已明。況占有僅需對於物有事實上管理之力即已足（民法
    第940條規定參照），是被告既占有系爭房屋，則其對於系
    爭第237號土地即有事實上之使用、及管理能力甚明。是被
    告上列抗辯，亦無可取。
(二)、原告受有相當租金損害之金額為若干？
  1.按，依不當得利之法則請求返還不當得利，以無法律上之原
    因而受利益，致他人受有損害為其要件，故其得請求返還之
    範圍，應以對方所受之利益為度，非以請求人所受損害若干
    為準，無權占有他人土地，可能獲得相當於租金之利益為社
    會通常之觀念（最高法院61年台上字第1695號判例意旨參照
    ）。承前所述，系爭房地既已遭被告無權占有，是原告主張
    其因無法使用系爭房地，受有相當租金之損害乙事，即屬可
    採。
  2.查，本院審酌系爭房地位於敦化南路1段295巷內，隔壁經營
    幼稚園，鄰近私立中山醫院、仁愛國中，且位於仁愛路圓環
    旁，附近交通便捷，工商大樓林立，生活機能便利；系爭房
    屋自興建至今數十年之久，並未加以整修，且因多年未整修
    致屋內簡陋等情形（見本院卷第50至52-1頁），並依據土地
    法第97條第1項規定，認原告請求相當租金損害以土地及房
    屋（系爭房屋課稅現值應為306,900元，而原告以移轉價格
    314,000為計算基準，與土地法第97條規定不符，故自應以
    306,900為計算基準）申報總價年息8％即331739元（計算式
    詳如附表二(二)所示）為允當。
五、從而，原告依據民法第767條規定，訴請被告應將系爭房地
    騰空遷讓返還；並依不當得利規定，訴請被告應自94年10月
    5 日（即原告取得系爭房地所有權之日）起至騰空遷讓返還
    系爭房地日止，按年給付其相當租金損害331,739元；均為
    有理由，應予准許。至原告逾此所為請求，即非有據，應予
    駁回。
六、兩造陳明願供擔保，聲請宣告假執行或免為假執行，經核原
    告勝訴部分，合於法律規定，爰分別酌定相當之擔保金額宣
    告之；原告其餘假執行之聲請，因訴之駁回而失所依據，不
    予准許。
七、本件事證已臻明確，兩造其餘攻擊或防禦方法，經本院審酌
    後，認均與本件之結論無涉，茲不再一一論述，併予敘明。
八、據上論結，本件原告之訴為一部有理由、一部無理由，並依
    民事訴訟法第79條，第390條第2項、第392條第2項，判決如
    主文。
中    華    民    國    95    年    5     月    29    日
                  民事第一庭    法  官  楊絮雲
以上正本係照原本作成
如對本判決上訴，須於判決送達後20日內向本院提出上訴狀
中    華    民    國    95    年    5     月    29    日
                                書記官  高秋芬


司法院資訊處製作；財團法人民間司法改革基金會備份。
